【裁判字號】    97,上訴,81
【裁判日期】    970520
【裁判案由】    違反山坡地保育利用條例
【裁判全文】
臺灣高等法院臺中分院刑事判決          97年度上訴字第81號
上  訴  人
即  被  告  乙○○
                      號
選任辯護人  蕭文濱  律師
上列上訴人因違反山坡地保育利用條例案件，不服臺灣臺中地方
法院九十六年度訴字第一二一０號中華民國九十六年十一月十五
日第一審判決（起訴案號：臺灣臺中地方法院檢察署九十五年度
偵字第二五三四三號），提起上訴，本院判決如下：
    主  文
原判決撤銷。
乙○○無罪。
    理  由
一、公訴意旨謂以：被告乙○○明知未擬具水土保持計畫送主管
    機關核定，不得擅自開發山坡地，竟仍於民國九十五年一月
    間（起訴書誤繕為九十一年一月間）起，未先擬具水土保持
    計畫送請主管機關核定，即擅自雇用不知情之不詳姓名挖土
    機司機，在臺中縣和平鄉○○○段一三三－二一地號之山坡
    地開挖整地，致生水土流失。嗣於九十五年十月間，因鄰近
    土地使用人甲○○、沈志成及李廣輝等人因上揭土地土壤流
    失而分別受有工寮變形或果樹倒塌等損害，經臺中縣和平鄉
    公所發覺制止並查報後，再為警會同臺中縣和平鄉公所農業
    課查獲。因認被告涉犯有山坡地保育利用條例第三十五條第
    三項之罪嫌。
二、按犯罪事實應依證據認定之，無證據不得認定犯罪事實；又
    不能證明被告犯罪者，應諭知無罪之判決，刑事訴訟法第一
    百五十四條第二項、第三百零一條第一項分別定有明文。次
    按事實之認定，應憑證據，所謂證據，須適於為被告犯罪事
    實之證明者，始得採為斷罪資料，如未能發現相當證據，或
    證據不足以證明，自不能以推測或擬制之方法以為裁判基礎
    ；又認定不利於被告之事實，須依積極證據，苟積極證據不
    足為不利於被告事實之認定時，即應為有利於被告之認定，
    更不必有何有利之證據，最高法院五十三年臺上字第二七五
    ０號、三十年上字第八一六號、四十年臺上字第八六號分別
    著有判例可資參照。又認定犯罪事實應依證據，為刑事訴訟
    法所明定，故被告否認犯罪事實所持之辯解，縱屬不能成立
    ，仍非有積極證據足以證明其犯罪行為，不能遽為有罪之認
    定，此最高法院三十年上字第一八三一號亦著有判例。又按
    山坡地保育利用條例第三十五條第三項前段及水土保持法第
    三十二條第一項、第三十三條第三項之罪，均以致生水土流
    失或毀損水土保持處理與維護設施等實害為要件（最高法院
    九十三年度臺上字第三三八０號判決意旨參照）。末按山坡
    地保育利用條例第三十五條第三項之罪，除違反同條第一項
    各款所列之情形外，尚須致生公共危險，始足成立。所謂「
    致生公共危險」，係指在客觀上已有發生具體公共危險之事
    實存在為必要，雖不必達於已發生實害之程度，但亦非僅以
    足生公共危險之虞之抽象危險為已足，此最高法院亦著有八
    十九年度臺上字第三Ｏ五七號判決可資參照。
三、本件公訴人認被告乙○○涉犯有山坡地保育利用條例第三十
    五條第三項之罪嫌，無非係以上揭犯罪事實，依（一）現場
    照片、勘驗筆錄及證人甲○○、沈志成、李廣輝之證述。足
    證臺中縣和平鄉○○○段一三三－二一地號之山坡地經開挖
    整地，致生水土流失之事實。（二）臺中縣政府九十四年十
    一月十六日府農水字第０九四０三一五六七八號函、臺中縣
    政府九十五年十一月十三日府建土字第０九五０三一四九六
    六號函、臺中縣政府涉嫌違反土石採取法實地會勘記錄表、
    臺中縣和平鄉公所違規使用山坡地（原住民保留地）制止通
    知書及被告之自白。證明被告未擬具水土保持計畫送主管機
    管核定，擅自開發臺中縣和平鄉○○○段一三三－二一地號
    之山坡地之事實。被告雖辯稱：伊有申請簡易水土保持云云
    ，並提出臺中縣政府九十四年十一月十六日府農水字第０九
    四０三一五六七八號函以資證明，惟該函記載之內容僅核准
    在「臺中縣和平鄉○○○段一三三－八、一三三－九、一三
    三－二三、一三六－四、一三七－五及一三七－一四地號實
    施打樁護坡長四０、五０及五公尺高二公尺，沖蝕溝整治長
    四０公尺，唯不得擴大開挖整地、土石外運及嚴防施工中災
    害發生」，並無核准和平鄉○○○段一三三－二一地號為任
    何施工。是以被告上揭所辯，顯係卸責之詞，被告係假借上
    揭公函為藉口，實際從事未受主管機管核定之山坡地開發甚
    明，為其主要論據。
四、訊據被告乙○○則堅詞否認有何如公訴人所指訴之違反山坡
    地保育利用條例第三十五條第三項及違反水土保持法第三十
    三條第三項前段之犯行，辯稱：伊係依照程序向臺中縣政府
    申請合法施工，伊也是依照圖說來作插樁護坡工程，配置圖
    上的打樁護坡工程是畫到一三三之二一地號，伊所施作的打
    樁護坡工程沒有造成水土流失，照片（指警卷第十頁）的工
    寮是伊所有。伊與許陳玉鳳訂立契約前現場土地就是這樣，
    不是伊去整地造成的，伊只有作護坡工程而已沒有整地等語
    。被告之選任辯護人則為被告辯護略稱：被告只有施作插樁
    護坡的範圍，且有經過縣政府申請核准，被告單純依照臺中
    縣政府所核准的範圍去施作而已，並沒有開挖整地，鄰地水
    土流失與被告插樁護坡間無因果關係，鄰地在被告土地上方
    且地勢較高，要如何影響鄰地水土流失，被告施作打樁護坡
    工程絕非引起甲○○、沈志成、李廣輝等人耕作之土地發生
    水土流失之原因，甲○○、沈志成、李廣輝等人所述之水土
    流失現象，乃九十三年七月二日所發生之七二水災所造成，
    並非被告九十五年施作打樁護坡工程之行為所致，且水土流
    失的位置距離被告打樁護坡位置還有相當距離，這些均可由
    九十二年二月二十二日、九十三年七月十一日、九十四年七
    月二十八日、九十五年八月十四日之航空照片顯明看出等詞
    。本院查：
（一）依卷附（見偵查卷第十七頁）於九十五年一月一日由許陳
      玉鳳與被告乙○○所簽訂之菜園租賃契約書影本之內容觀
      之，被告確係自九十五年一月一日起至一０五年一月一日
      止，向許陳玉鳳承租臺中縣和平鄉○○村○○○段一三三
      －二一地號之土地共計十一年無誤，此合先敘明。
（二）再依卷附臺中縣政府九十四年十一月十六日府農水字第０
      九四０三一五六七八號函之內容觀之，該公函之主旨內文
      中雖僅係記載：「有關台端等申請和平鄉○○○段一三三
      －八、一三三－九、一三三－二三、一三六－四、一三七
      －五、一三七－一四等地號內打樁護坡長四０、五０及五
      公尺高二公尺，沖蝕溝整治長四０公尺乙案，既經本府水
      土保持服務團技師現場勘查輔導，同意辦理，唯不得擴大
      開挖整地、土石外運及嚴防施工中災害發生，請查照」。
      惟說明欄內則又記載有：一、復台端等九十四年十月不列
      日簡易水土保持申報書。二、隨文檢還會勘紀錄表，請確
      實依圖說規定辦理。經本院詳觀該打樁護坡（五０ｍ）之
      平面配置圖（見偵查卷第十六頁），依該配置圖顯示打樁
      護坡約五十ｍ長之配置圖係由一三三－二三地號畫至一三
      三－二一地號連接一三五地號止，從而有關一三三－二一
      地號雖未明列在上開公函主旨欄內，但依該公函之說明及
      所附之平面配置圖可知，臺中縣和平鄉○○○段一三三－
      二一地號仍係屬打樁護坡範圍內之土地無訛。足認被告上
      開所辯：伊係依照程序向臺中縣政府申請合法施工，伊也
      是依照圖說來作插樁護坡工程，配置圖上的打樁護坡工程
      是畫到一三三之二一地號土地乙情，應可採信。是以公訴
      人起訴書所認被告明知未擬具水土保持計畫送主管機關核
      定，不得擅自開發山坡地，竟仍於九十五年一月間起，未
      先擬具水土保持計畫送請主管機關核定（依上開公函說明
      欄一、復台端等九十四年十月不列日簡易水土保持申報書
      之記載，可知確有提出簡易水土保持申報書），即擅自在
      臺中縣和平鄉○○○段一三三－二一地號之山坡地開挖乙
      節，尚與事實有間。
（三）有關被告是否有如公訴人所指訴之於九十五年一月間起，
      擅自雇用不知情之不詳姓名挖土機司機，在臺中縣和平鄉
      ○○○段一三三－二一地號之山坡地開挖整地，致生水土
      流失之犯行，依卷附（外放）之九十二年二月二十二日、
      九十三年七月十一日、九十四年七月二十八日、九十五年
      八月十四日之航空照片觀之，該福壽山段一三三－二一地
      號山坡地之地形、地貌，自九十二年二月二十二日起至九
      十五年八月十四日止並無明顯之不同（均已呈整地之狀態
      ），足認被告上開所辯：伊與許陳玉鳳訂立契約前現場土
      地就是這樣，不是伊去整地造成的，伊只有作護坡工程而
      已沒有整地乙情，核與上開四幅航空照片所示尚相符合，
      堪可採信。且依卷附（見偵查卷第三十八頁背面）九十五
      年十一月八日臺中縣政府涉嫌違反土石採取法案件實地會
      勘紀錄表之記載可知，其中臺中縣政府建設局會勘意見為
      ：該土地與福壽山段一三三－二三地號毗鄰於農用道路臨
      界線施設打樁（鋼網）護坡長約五０公尺設施，防止土石
      崩塌並整地，未有挖掘土石之態樣與清運土石之事證。而
      會勘結論亦認：本縣和平鄉○○○段一三三－二一地號與
      同地段一三三－二三地號毗臨，施設打樁（鋼網）護坡、
      整地，認定應不涉及實質採取土石行為，未違反土石採取
      法。從而被告自九十五年一月一日向許陳玉鳳承租臺中縣
      和平鄉○○村○○○段一三三－二一地號土地起，既未就
      該福壽山段一三三－二一地號之山坡地進行挖掘土石、清
      運土石等開挖整地行為，當亦無何所謂「致生水土流失」
      之情況發生（實則由上開四幅航空照片比對原審卷第三十
      二頁之地籍圖觀之，有關沈志成、李廣輝二人所耕作之土
      地與被告自九十五年一月一日起所承租之福壽山段一三三
      －二一地號土地之位置確實均仍有一段距離）。
五、綜上所述，本件被告既係依照程序向臺中縣政府申請施工，
    而配置圖上的打樁護坡工程確實是畫到一三三之二一地號，
    且被告所施作之範圍亦是依照圖說來作插樁護坡工程，此與
    未擬具水土保持計畫送主管機關核定，不得擅自開發山坡地
    之情形尚屬有間。復查無其他積極證據足以證明有因被告之
    行為致生水土流失之情形存在（此可參照上開四幅航空照片
    ），核與山坡地保育利用條例第三十五條第三項及水土保持
    法第三十三條第三項前段之構成要件尚屬有間。此外，復查
    無其他直接、明確、積極之證據足以證明被告確有公訴人所
    指訴之違反山坡地保育利用條例第三十五條第三項及原審所
    認之違反水土保持法第三十三條第三項前段之犯行，是被告
    被訴上揭犯行，尚屬不能證明，原審疏未詳查遽予論罪科刑
    ，容有未洽，被告上訴意旨據此指摘原判決不當，為有理由
    。原判決既有如上之不當，應由本院將原判決撤銷，並為被
    告無罪之諭知，以免冤抑。
據上論斷，應依刑事訴訟法第三百六十九條第一項前段、第三百
六十四條、第三百零一條第一項，判決如主文。
本案經檢察官丙○○到庭執行職務。
中    華    民    國    97    年    5     月    20    日
            刑事第九庭    審判長法  官  陳  筱  珮
                                法  官  趙  春  碧
                                法  官  許  旭  聖
上列正本證明與原本無異。
被告不得上訴，檢察官得上訴。
如不服本判決應於收受送達後10日內向本院提出上訴狀，其未敘
述上訴之理由者並得於提起上訴後10日內向本院補提理由書（均
須按他造當事人之人數附繕本）。
                                書記官  紀  美  鈺
中    華    民    國    97    年    5     月    22    日


司法院資訊處製作；財團法人民間司法改革基金會備份。
